最高法院刑事判決　　　　　　　　　　　　　　　九十一年度台上字第四三六六號
　　上　訴　人　甲○○
右上訴人因違反懲治盜匪條例案件，不服台灣高等法院台中分院中華民國九十一年五
月十五日第二審判決（九十年度上訴字第二二五八號，起訴案號：台灣台中地方法院
檢察署九十年度偵字第一０八九四號），提起上訴，本院判決如左：
    主  文
上訴駁回。
    理  由
按刑事訴訟法第三百七十七條規定，上訴於第三審法院，非以判決違背法令為理由，
不得為之。是提起第三審上訴，應以原判決違背法令為理由，係屬法定要件。如果上
訴理由狀並未依據卷內訴訟資料，具體指摘原判決不適用何種法則或如何適用不當，
或所指摘原判決違法情事，顯與法律規定得為第三審上訴理由之違法情形，不相適合
時，均應認其上訴為違背法律上之程式，予以駁回。本件上訴人即被告甲○○上訴意
旨略稱：(一)上訴人前往之目的地為苗栗頭份山區，若有強盜意圖，當時即可對陳秀華
行搶，何需再請陳秀華將車駛往後龍？原判決認上訴人係在後龍犯罪，顯與事理有違
，亦有違經驗及論理法則。(二)上訴人於頭份山區時為支付陳秀華車資，將身上僅有之
新台幣（以下同）六百元交給陳秀華，上訴人並以至高速公路后里收費站之際，陳秀
華稱無法送上訴人至斗南，遂拿一千元予上訴人並將前支付之車資六百元亦一併交還
置辯，原判決理由亦說明上訴人在頭份山區展示六百元，最後並將六百元收回，然原
判決事實欄無此記載，理由欄就上訴人此部分辯解如何不足採納則未予說明，亦未認
定陳秀華究於何時、何種情形下交還該六百元，自有判決理由不備及應予調查之證據
未予調查之違法。(三)被害人陳秀華於偵查、第一審陳稱「甲○○說要去斗南，我請他
開車回台中，我車資也不要了」、「他又說要去斗南請我載他一起去，我說太晚了，
他問我那裡有車坐，我說不知道，問我身上還有沒有錢，我說沒有了」等語。倘上訴
人確有於後龍行搶，理應將整個皮包強取或查究皮包內有無其他財物，或亦可將車開
走，以為逃亡工具，並無必要依陳秀華所言開回台中，且何以僅由被害人陳秀華交付
一千元？至后里收費站時仍問陳秀華身上有沒有錢？陳秀華則有向上訴人收取車資之
念頭？被害人陳秀華係因上訴人於頭份時無法支付車資，心有怨懟，其所述前後矛盾
顯與事理有違，自應以上訴人所述至后里收費站時因上訴人欲往斗南訪友，陳秀華不
願前往，遂拿一千元予上訴人乙節為可採。(四)被害人陳秀華就上訴人當時有無持刀前
後所述不一，無法確認，嗣後警方至被害人陳秀華所指之棄刀現場搜尋，亦未發現所
稱之刀械，此部分顯係陳秀華事後推測之詞。且上訴人果持刀抵住其胸口，其受傷之
部位應在胸口始合理，應非在手部。另上訴人並不知有警方攔截，亦無必要將刀丟棄
。原判決認上訴人持有刀械，顯與證據法則有違。(五)陳秀華於警訊陳稱係自身上皮包
拿一千元予上訴人，與原判決認定被害人係自駕駛座下取來皮包再從皮包內取出一千
元交予上訴人不符，且陳秀華於原審供承當時其皮包內有一千五百元，亦不相一致，
原審顯有應予調查之證據未予調查之違法。(六)原判決理由未說明認定「惟此後張明達
又二度打電話給陳秀華，與甲○○溝通後，甲○○同意讓陳秀華返回台中市」之依據
，顯屬判決理由不備。且由張明達之證言，可知陳秀華尚可使用行動電話聯絡，客觀
上並未喪失自由意思，亦未達無法抗拒之程度，上訴人當時並無拘束陳秀華之行動自
由及與張明達談話內容。況上訴人亦於電話中告訴張明達返回台中之時間，上訴人苟
確有強盜行為，何能如此？張明達於警訊中又何以未提及上訴人有強盜行為？
惟查，證據之取捨與其證明力之判斷，以及事實有無之認定，屬事實審法院之職權，
苟其取捨證據與判斷證據證明力並不違背經驗法則及論理法則，即不容任意指為違背
法令，而執為第三審適法之上訴理由。本件原判決認定上訴人有原判決事實欄所載之
連續強盜犯行，係以被害人高妙善、程美華、陳秀華之指述及上訴人於偵、審中自白
有強盜高妙善、程美華犯行，並有程美華之名片一張在卷可參，有關陳秀華部分，另
有贓物保管收據一份附卷可稽，而被害人陳秀華自警訊、偵查、第一審、原審均明確
指陳上訴人強盜地點，佐以證人張明達之證言，可證陳秀華指訴應屬可信，復經原審
將上訴人送請鑑定其精神狀況，則經榮民總醫院鑑定認上訴人行為時應無心神喪失或
精神耗弱情形等證據，予以綜合判斷，認被告成立刑法連續強盜罪，並於法定刑內量
處其刑，已詳敘其所憑之證據及認定之理由，並指駁說明被告否認犯罪，所辯為卸責
之詞，其請求再與陳秀華對質及勘驗警訊筆錄查明何以將「皮包內有新台幣二千五百
元整」改為「皮包內有新台幣一千元整」均無必要，所為論斷，均有卷存證據資料可
資覆按，從形式上觀察，原判決此部分並無違背法令情形。而上訴人究於何處為強盜
行為及是否主動搜取，取決於上訴人之犯意及決斷，自非未於頭份山區行搶即無可能
於後龍為強盜行為，亦非謂未一併強取計程車或搜刮其他財物即無強盜可能，至上訴
人於強盜行為後再詢問被害人陳秀華身上有無錢，為上訴人個人欲再向被害人索取財
物之行為，被害人陳秀華陳稱「我車資也不要了」旨在設法請求上訴人同意其返回台
中，均與上訴人原有無強盜行為無涉，原判決之認定並無違論理及經驗法則。有關上
訴人原交付之六百元部分，原判決並未認定亦屬強盜所得，僅於理由欄內說明該六百
元已由上訴人取回，難以證明其嗣後不會有強盜犯意，是該六百元應與本件犯罪無關
，原判決未於事實欄記載，理由欄未予說明何時、如何取回，自無判決理由不備及應
予調查之證據未予調查之違法。被害人陳秀華雖無法確認上訴人所持為何種凶器，但
其於偵查中已陳稱「甲○○拿出刀子一手勒我脖子一手拿刀子抵住我的肚子上……張
明達又打電話，他問我歹徒有無帶刀，我說有刀……」（偵查卷第六十八頁背面至六
十九頁），於第一審再證稱「……後來我的手也被劃傷了……」（第一審卷第四十一
頁），核與證人張明達於警訊證稱「我問他是否乘客打你，他說沒有就說有東西，我
問他是不是槍，他說不是，我問他是不是刀子，他說是，他用刀子押著他，後來我叫
我朋友拿電話給乘客聽……」（偵查卷第七頁背面）相符，被害人陳秀華依其受傷情
形推斷上訴人係持刀，並不違常理，且被害人陳秀華指稱上訴人「一直在西濱高速公
路那邊繞……我認為他怕警察抓，才走高速公路……車在高速公路時，他有打開車窗
丟東西」（第一審卷第四十三頁、第四十二頁），上訴人則坦承當時有開車窗丟東西
無訛（同卷第四十三頁），原判決據以認定上訴人持有刀械，嗣後並予丟棄，與證據
法則並無違背，自不得以嗣後未尋獲該刀子即謂被害人陳秀華指訴不實。又原判決並
未認定上訴人除強盜行為外，於其他時間內亦剝奪被害人陳秀華之行動自由，陳秀華
是否使用行動電話與上訴人強盜行為時陳秀華是否已不可抗拒，並無必然關連，而張
明達既未於電話中知悉被害人陳秀華是否確實遭搶，其於警訊僅說明知悉情形，亦與
常理相合，尚不得以張明達未說明陳秀華遭強盜經過即認陳秀華所述不實，原判決依
被害人陳秀華及證人張明達所述認定期間陳秀華尚與張明達多次以行動電話聯絡，就
證據證明力之判斷，亦無違法可言。至原判決理由三就上訴人所犯盜匪罪部分雖以「
依據刑法第二條第一項前段之規定，自應適用現行刑法第三百四十七條第一項之規定
對被告處罰。是核被告所為，就其所犯強盜罪部分，係犯有刑法第三百四十七條第一
項之強盜罪與同條文第四項、第一項之強盜未遂罪」，然因原判決主文就該部分認上
訴人係「連續意圖為自己不法之所有，以強暴、脅迫至使不能抗拒，而使他人交付其
物」，事實欄亦認定上訴人基於意圖為自己不法之所有之概括犯意，連續對被害人高
妙善、程美華、陳秀華為強盜行為，理由三併說明上訴人行為後「懲治盜匪條例業經
立法院三讀通過廢止，刑法第三百二十八條之規定，亦經立法院同日三讀通過修正，
並均經總統於九十年一月三十日公布，於同年二月一日生效……應就行為時有效之懲
治盜匪條例與裁判時之修正後刑法相關規定比較適用。……經比較上開新、舊法之處
罰，以現行刑法第三百二十八條第一項之規定有利被告」，而於「據上論斷」欄引用
刑法第二條第一項前段之後亦引用「刑法第三百二十八條第一項」，並未引用刑法第
三百四十七條，原判決顯認上訴人係犯刑法第三百二十八條之強盜罪無疑，理由三所
引同法第三百四十七條第一項、第四項，應屬明顯誤寫，自無礙判決之結果。上訴意
旨置原判決所為明白論斷於不顧，專憑其個人之意見，就原判決理由已經詳細說明之
事項，及原審採證認事之職權行使，漫事爭執，泛言原判決有不適用法則、理由不備
、採證違法、應予調查之證據未予調查之違法等情形，難認已符合首揭法定之第三審
上訴要件，自應駁回其上訴。
據上論結，應依刑事訴訟法第三百九十五條前段，判決如主文。
中      華      民      國    九十一    年      八      月      七      日
                              最高法院刑事第七庭
                                  審判長法官  張  信  雄
                                        法官  賴  忠  星
                                        法官  張  清  埤
                                        法官  呂  永  福
                                        法官  林  開  任
      右正本證明與原本無異
                                              書  記  官
中      華      民      國    九十一    年      八      月     十五     日
